臺灣高雄地方法院民事判決　　　　　　96年度審訴字第1013號
原　　　告　國泰世華商業銀行股份有限公司
法定代理人　甲○○
訴訟代理人　乙○○
被　　　告　丙○○
　　　　　　　　　　　　1號
訴訟代理人　周一祥
當事人間請求清償借款事件，本院於民國96年9 月19日言詞辯論
終結，判決如下：
  主  文
被告應給付原告新台幣柒拾陸萬壹仟柒佰參拾玖元，及自民國九
十五年十二月三日起至清償日止，按年息百分之七點九八五計算
之利息，並自民國九十六年一月四日起至清償日止，其逾期清償
在六個月以內者，按上開利率百分之十，逾期清償在六個月以上
者，其超過六個月部分，按上開利率百分之二十計算之違約金。
訴訟費用新台幣捌仟參佰柒拾元由被告負擔。
  事實及理由
一、原告主張：訴外人馮李寶受（於民國94年7 月22日）於87
    年6 月3 日邀同被告為連帶保證人，向伊借款新台幣（下同
    ）1,300,000 元，約定借款期間自上開日期起至94年6 月3
    日，按月平均攤還本息，利息按伊基本放款利率加年息0.95
    % 機動計付，如未按期繳納本息時，即喪失期限利益，全部
    債務均視為到期，且逾期在六個月以內者，按上開利率10%
    ，超過六個月者，按上開利率20% 加計違約金。詎上開借款
    於清償期屆至後，僅獲償至95年12月2 日之本息，尚積欠本
    金761,739 元及利息、違約金未清償，被告為上開借款之連
    帶保證人，依法應負連帶清償責任，爰依連帶保證之法律關
    係，求為判決如主文第一項所示等語。
二、被告就原告主張之前揭借款事實、未償餘額、利息、違約金
    約定及其擔任連帶保證人各節，均未予爭執，惟以：依銀行
    法第12條之1 第3 項規定，原告應先向馮李寶受之繼承人馮
    英俊求償後，不足部分始可向伊請求；且上開借款已設定權
    利範圍合計1,560,000 元之不動產抵押為擔保，較諸借貸金
    額1,300,000 元，當屬足額，依前揭銀行法之規定，原告不
    得要求提供連帶保證人，故伊之保證責任應予解除；又伊簽
    立之保證書第2 條拋棄先訴抗辯權之約定，係屬定型化契約
    中之條款，且對伊顯失公平，依消費者保護法第12條規定，
    該條款應屬無效等語，資為抗辯。並聲明：原告之訴駁回。
三、兩造不爭事項：
　(一)原告主張之前揭借款事實、未償餘額、利息、違約金約定及
　  被告擔任連帶保證人各節，有貸款契約、保證書、放款帳務
    資料表等件在卷可按。
  (二)馮李寶受於94年7 月22日死亡，被告為其夫，與其育有馮英
    傑、馮英豪、馮英俊等3 子；被告與馮英傑、馮英豪均拋棄
    繼承，馮英俊未拋棄繼承，依法承受馮李寶受財產上之一切
    權利義務，有戶籍謄本、本院94年8 月24日94年度繼字第16
    13號通知附卷足稽。
四、兩造爭點：(一)本件有無銀行法第12條之1 規定之適用？(二)被
    告簽立之保證書第2 條關於拋棄先訴抗辯權之約定，是否顯
    失公平？得否依消費者保護法第12條之規定認係無效？
五、本件有無銀行法第12條之1規定之適用？
　　被告抗辯：原告應向馮李寶受之繼承人馮英俊求償後，始得
　  就不足額向伊請求；且本件借款已提供權利價值1,560,000
    元之足額不動產抵押擔保，原告依上開規定亦不得徵提連帶
    保證人等語。惟查，本件連帶保證契約係於87年6 月3 日簽
    立，此有借據在卷可稽，而銀行法第12條之1 之規定係於89
    年11月1 日始行增訂，且銀行法或其施行細則就此增訂條款
    均無回溯適用之規定，依法律不溯及既往之原則，本件並無
    銀行法第12條之1 適用之餘地。況且，原告提起本件訴訟係
    屬取得執行名義之行為，依該條第3 項規定，並不受應先就
    借款人進行求償、求償不足部分得向連帶保證人求償之限制
    。復以，本件借款固已設定權利範圍1,560,000 元之不動產
    抵押權供為擔保，有土地暨建物登記謄本在卷可按，惟不動
    產交易價格係具浮動之特性，故隨時序更迭，抵押物之價值
    未必與抵押權設定之權利範圍相當，且抵押物換價後，依法
    尚應先清償本案、併案執行費及土地增值稅等優先債權，抵
    押權人始得就其餘額受償，何況上述抵押之權利範圍超逾原
    借貸金額僅達2 成（即1,560,000-1,300,000=260,000 ；26
    0,000/1,300, 000=0.2），是尚難遽認本件借款於借貸初始
    ，即已提供足額之不動產抵押擔保，而不得徵提連帶保證人
    。
六、被告簽立之保證書第2 條關於拋棄先訴抗辯權之約定，是否
    顯失公平？得否依消費者保護法第12條之規定認係無效？
    按所謂連帶保證債務，係指保證人與主債務人負同一債務，
    對於債權人各負全部給付之責任者而言（最高法院45年度第
    1426號判例參照），故依其債務之本質，原本即無先訴抗辯
    權可資行使，被告既擔任本件借款之連帶保證人，並於借據
    內簽署，即使其未簽立上開保證書，亦無從行使先訴抗辯權
    ，且該約款亦無失於公平之可言；又所謂消費者，依消費者
    保護法第2 條之立法解釋，指以消費為目的而為交易、使用
    商品或接受服務者而言，銀行或其他金融機構與連帶保證人
    間所訂立之保證契約，乃保證人擔保借款人對金融機構債務
    之清償責任，金融機構對保證人並未提供任何商品或服務，
    保證人並未因有保證契約而自銀行獲得報償，並非屬消費者
    保護法所規定有關消費之法律關係，自無該法之適用。
七、綜前所述，原告主張被告擔任本件借款之連帶保證人，該借
    款尚欠上述本金、利息、違約金未償等情，確係屬實；而本
    件連帶保證契約早於銀行法第12條之1 增訂前即行簽立，無
    從回溯適用該條規定，且本件訴訟係屬取得執行名義之行為
    ，依該條第3 項亦不受應先向借款人求償規定之限制，又原
    告要求借款人徵提被告為連帶保證人，亦難認有違反該條第
    1 項規定之情形，另被告簽立之保證書第2 條關於拋棄先訴
    權之約款，並無失於公平之可言，亦無消費者保護法第12條
    規定適用之餘地。從而，原告依連帶保證之法律關係，請求
    被告給付如主文所示欠款、利息及違約金，洵屬有據，應予
    准許。
八、結論：本件原告之訴為有理由，依民事訴訟法第385 條第1
    項前段、第78條，判決如主文。
中　　華　　民　　國　　96　　年　　10　　月　　3 　　日
                    民事第二庭　法　官　甯  馨
以上正本係照原本作成。
如不服本判決，應於送達後20日內，向本院提出上訴狀並表明上
訴理由，如於本判決宣示後送達前提起上訴者，應於判決送達後
10日內補提上訴理由書（須附繕本）。
中　　華　　民　　國　　96　　年　　10　　月　　3 　　日
                                書記官　蔡靜雯
